臺灣高等法院民事判決　　　　　　　　95年度重勞上字第29號
上　訴　人　己○○
　　　　　　甲○○
　　　　　　丁○○
　　　　　　戊○○
　　　　　　丙○○
共　　　同
訴訟代理人　蔡欽源律師
　　　　　　葉建廷律師
被　上訴人　台新國際商業銀行股份有限公司
法定代理人　乙○○
訴訟代理人　黃麗蓉律師
　　　　　　許修豪律師
　　　　　　劉漢威律師
上列當事人間給付離職金事件，上訴人對於中華民國95年7月10
日臺灣臺北地方法院95年度重勞訴字第14號第一審判決提起上訴
，並為訴之追加，經本院於96年7月17日言詞辯論終結，判決如
下：
    主      文
上訴駁回。
被上訴人應給付上訴人各如附表二所示金額，及均自民國96年6
月22日起至清償日止，按週年利率5%計算之利息。
上訴人其餘追加之訴駁回。
第二審訴訟費用，由被上訴人負擔2分之1，餘由上訴人負擔。
本判決命被上訴人給付部分，於上訴人各以如附表二所示金額為
被上訴人供擔保後，得假執行；但被上訴人以如附表二所示金額
為上訴人預供擔保，得免為假執行。
上訴人其餘假執行之聲請駁回。
    事      實
甲、上訴人方面：
壹、聲明：
一原判決廢棄。
二被上訴人應給付上訴人各如附表一所示之離職金，及自起訴狀
  繕本送達翌日起至清償日止，按週年利率5%計算之利息。
三願供擔保，請准宣告假執行。
貳、陳述：除與原判決記載相同者外，補稱略以：
一訴外人乙○○與吳東昇於民國93年11月19日簽署亮昇協議當時
  ，乙○○擔任訴外人台新金融控股股份有限公司（下稱台新金
  控公司）、被上訴人公司及訴外人新光合纖股份有限公司（下
  稱新纖公司）等三公司之董事長，吳東昇則擔任台新金控公司
  副董事長、訴外人台證綜合證券股份有限公司（下稱台證公司
  ）總裁及台新證券投資信託股份有限公司（下稱台新投信公司
  ）董事長。而依亮昇協議第1條第(一)項約定：「雙方同意新纖
  公司由甲方（即吳東昇）經營，乙方（即乙○○）應辭去董事
  之職，．．．。任何一方均不得以改派法人代表其他方式影響
  甲方之經營及主導權。」、第2條第(一)項約定：雙方同意台新
  金控公司由乙方經營，甲方應辭去董事之職，．．．。任何一
  方　均不得以改派法人代表其他方式影響乙方之經營及主導權
  。」、第(二)項約定：「甲方同意立即出具相關文件以協助乙方
  向行政院金融監督管理委員會（以下稱「金管會」）取得核准
  台新金控公司併購富鼎投資信託公司之同意函。但乙方同意在
  維持台新投信公司現有業務正常運作之需求下，台證公司及台
  新投信公司在本協議書簽訂後二年內應就業務及銷售通路互相
  配合，．．．除上述規定外，雙方同意台證公司及台新投信公
  司應各自獨立經營。」、第4條第(二)項約定：「甲乙雙方．．
  ．，並應停止股票承買及徵求他方所主導公司之委託書等經營
  權事宜，．．．。」，可知乙○○、吳東昇簽署亮昇協議之目
  的，不單係就股權爭議為協議，而係就台新金控公司及其子公
  司包括被上訴人公司與新纖公司之經營權為安排及調整。是以
  亮昇協議並非渠等二人間所為之協議，應是渠等分別以上開公
  司董事長、副董事長或總裁之名義所簽立。況且依證人即簽立
  上開亮昇協議之吳東昇於臺灣臺北地方法院94年度重勞訴字第
  20號楊志民等訴請台證公司給付工資事件（下稱另案）95年5
  月9日言詞辯論期日證稱：「（問：證人提到亮昇協議，其中
  約定的內容如何？）亮昇協議是93年11月19日我與乙○○雙方
  簽署的協議，我們雙方在經營權上有爭執，裡面包括對經營權
  、對公司、對雙方的人員如何處理，我們雙方都負責台新金控
  、台證、新纖主要負責人，這是我們雙方概括性的協議。」、
  「（問：亮昇協議是證人與乙○○先生所簽，有無拘束被告〈
  即台證公司〉及台新金控？）可以影響我們主導的公司，簽的
  時候主管的官署也在場，只是沒有簽字，包含龔照勝主委及副
  主委，我最關心的是我的同仁怎麼辦，我擔心我離職後他們有
  問題，對於權益上也是我要求才寫上去，這個協議當然不是我
  們二人私下的事情，是代表我們主導的公司來簽這個協議。」
  等語，益徵亮昇協議確係乙○○、吳東昇分別以上開公司董事
  長、副董事長或總裁之名義所簽立，自有拘束被上訴人公司之
  效力。
二亮昇協議第5條約定：「本協議書經甲乙簽署即生效力，並由
  母親於本協議書簽名同意，以履行相關事項。」，而吳東昇及
  乙○○已於93年11月19日簽署亮昇協議，亮昇協議即已生效。
  渠等母親即訴外人吳桂蘭於亮昇協議上簽名時，雖另記載：「
  本人再度重申，東亮必須在母親吳桂蘭、東進、東賢、東昇兄
  弟等四人，於93年11月17日所簽署的就家族關係企業各集團公
  司經營管理之【家族協議書】簽署後，【亮昇協議】才有效。
  」等語，惟證人吳東昇於另案證稱：家族間有簽署家族協議書
  等語，足徵亮昇協議業已生效，並經吳桂蘭同意履行。況且，
  亮昇協議簽署後，乙○○已辭去新纖公司之董事，並由吳東昇
  經營新纖公司；吳東昇亦辭去台新金控公司之董事，並由乙○
  ○經營台新金控公司，雙方並完成人員之調動，可見雙方已履
  行亮昇協議之約定，被上訴人辯稱亮昇協議尚未生效云云，委
  無足取。
三吳東昇、乙○○簽署亮昇協議之目的係就台新金控公司與新纖
  公司之經營權為安排及調整，而依亮昇協議第1條及第2條約定
  ，新纖公司歸吳東昇經營、台新金控公司歸乙○○經營，雙方
  有各自安排所屬相關人員異動之必要。其中，就乙○○部分，
  係安排員工自新纖公司轉任台新金控公司及子公司；就吳東昇
  部分，係安排員工從台證公司或被上訴人公司轉任台新投信公
  司或新纖公司。雙方為確保轉任員工之權益，並於亮昇協議第
  4 條第(五)項約定：「甲乙雙方同意盡最大善意，對彼此之秘書
  、離職人員作合理之安排（包括資遣費之給付、薪資及獎金損
　失之合理補償等）。．．．」，是以，亮昇協議所稱之離職人
  員係指因新纖公司及台新金控公司經營權之變動而異動之員工
  。亮昇協議第2條第(二)項約定，僅係針對吳東昇如欲從台證公
  司挑選員工至台新投信公司任職時之特別約定，非謂吳東昇僅
  得從台證公司挑選員工，而不得從被上訴人公司挑選員工。故
  依亮昇協議第4條第(五)項約定，被上訴人公司對於因新纖公司
  及台新金控公司經營權之變動而異動之員工，有給付離職金之
  義務，離職員工亦有向被上訴人公司請求給付離職金之權利，
  亮昇協議性質應屬第三人利益契約。而伊等在吳東昇依亮昇協
  議委請蔡源律師提出可能異動之名單中，伊等自得依亮昇協議
  第4條第(五)項約定請求被上訴人公司給付附表所示之離職金。
四亮昇協議第4條第(五)項所稱資遣費（即離職金）之給付，雖未
  載明計算方式，惟依證人吳東昇於另案證稱：「（問：有關年
  資保障的部分，第四點(五)包含資遣費、年資？）現場大家完全
  瞭解這個意思，從員工的角度他們不會放棄他們的年資，這些
  人都沒有達到退休離職，自己申請離職只有年資乘以一個月基
  數，在關係企業內轉調，依據企業的慣例我們是保障他們二個
  基數的年資，原告不是自願離開，而是因為我們的紛爭，我請
  他們一起走，被告（即台證公司）認為是資遣對他們的權利是
  很大的侵害。台證是我主要經營的企業，新纖只有少部分的人
  離開，離開都是用二個基數算在新纖的年資，最大善意就是以
  員工的最大利益，員工不是自願放棄利益，老闆離開，機會不
  會還留在那裡。」、「（問：亮昇協議裡面保障年資，是異動
  的時候比照勞動基準法〈下稱勞基法〉退休的規定辦理？）是
  。」、「（問：當時對於員工的離職安排是對員工年資保障，
  這是依據企業的慣例，是否工作規則？是哪種慣例？）慣例就
  是不成文的，這的確存在，每家公司都有，都是行之有年。」
  、「從勞基法的觀點就是一年給一個月，關係企業調動就是年
  資受到保障，員工要離開一年要給二個月。」、「（問：證人
  有無具體文件證明？）最具體的文件就是新纖的員工離職的文
  件。」等語，及新纖公司已依上開亮昇協議對乙○○安排轉任
  至台新金控及其子公司而自請離職之員工包括乙○○及訴外人
  高桂美、林佳樺、胡哲明等人，給付其等按一年二個月平均工
  資計算之離職金，足徵吳東昇、乙○○簽署亮昇協議當時，確
  已合意依勞基法第55條第1項所定退休金計算方式，給付離職
  員工離職金。
五被上訴人公司因吳東昇提出名單請伊等至台新投信公司任職，
  將伊等視為吳東昇人馬，打算將伊等調離原職，此有被上訴人
  公司94年1月14日發給伊等之存證信函中，明確表示「... 若
  台端逾期仍未回覆，即視同無意離職，台新銀行即不辦理離職
  事宜，並將確定台端之職務工作及新任主管等，...。」即明
  ，伊等迫於無奈始決定離職，被上訴人公司辯稱伊等係自願離
  職，依公司工作規則，無庸給付伊等資遣費或離職金云云，誠
  屬卸責之詞，不足採信。
六被上訴人於接獲伊等委託蔡欽源律師94年1月24日所發之終止
  僱傭契約信函後，旋於94年1月28日委請國際通商法律事務所
  馬靜如律師函覆伊等謂「台端與台新銀行之僱傭契約業於94年
  1 月25日終止。為表示誠意，台新銀行已依資遣條件（每滿1
  年年資發給1個月平均薪資；工作年資之剩餘月數，以比例計
  給之，未滿1個月者以1個月計）計算台端之離職金並加計春節
  獎金（按一個月薪資計算），且已將該等款項交付本律師保管
  。」。由上可知，縱認被上訴人不受亮昇協議拘束，惟被上訴
  人於接獲伊等之僱傭契約終止函後，業已明確表示願意給付伊
  等相當於資遣費之離職金並加計春節獎金（按一個月薪資計算
  ）。爰備位依兩造上開終止僱傭契約後按照資遣費計算離職金
  之合意，請求被上訴人給付相當於資遣費之離職金並加計一個
  月薪資之春節獎金。
、證據：除援用原審提出者外，補提新纖公司及台新金控公司
    之公司資料查詢為證，並聲請向新纖公司函詢相關事項，及
    訊問證人乙○○。
乙、被上訴人方面：
壹、聲明：
一上訴及追加之訴均駁回。
二如受不利判決，願擔保請准宣告免為假執行。
貳、陳述：除與原判決記載相同者外，補稱略以：
一依亮昇協議前言記載：「立協議書人吳東昇、乙○○，雙方茲
  就股權有關爭議等事件，同意遵照母親之指示，達成協議，約
  定如下：．．．」、第6條約定：「雙方及同意人應對本協議
  書之內容保守秘密。」，及乙○○、吳東昇以個人名義簽名等
  情，足徵亮昇協議係乙○○、吳東昇為解決彼此股權爭議之私
  人財產分配之私密事項，依渠等母親吳桂蘭之指示，以個人名
  義而簽立，並未以渠等為台新金控公司董事長、副董事長或伊
  公司董事長之名義簽署，自無拘束伊公司之效力。又縱使亮昇
  協議係乙○○、吳東昇代表上開公司所簽署，台新金控公司之
  各該子公司均為具有獨立人格之法人，就其權利行使及義務負
  擔，有其一定法定程式，並非董事長個人或其代表公司之個人
  間之協議，即可拘束公司，故亮昇協議在伊公司董事會或股東
  會合法決議通過或追認前，並無拘束伊公司之效力。
二依吳桂蘭於亮昇協議上記載：「本人再度重申，東亮必須在母
  親吳桂蘭、東進、東賢、東昇兄弟等四人，於93年11月17日所
  簽署的就家族關係企業各集團公司經營管理之【家族協議書】
  簽署後，【亮昇協議】才有效。」等語，亮昇協議應經乙○○
  於93年11月17日家族協議書上簽名始生效力，然乙○○並未於
  93年11月17日家族協議書上簽名，可見亮昇協議並未生效。
三亮昇協議第4條第(五)項僅籠統約定乙○○及吳東昇應盡最大善
  意對離職人員之資遣費給付、薪資及獎金損失等為合理安排，
  並未具體約定各該離職人員得逕向離職公司為請求，亮昇協議
  自非第三人利益契約。縱認離職員工依亮昇協議第4條第(五)項
  約定得逕向離職公司請求給付離職金，依亮昇協議第2條第(二)
  項約定：「．．．乙方並同意甲方得在本協議書簽訂後一個月
  內就台證公司挑選員工以任職於台新投信公司。於上述一個月
  期間滿後，甲方如須聘任台證公司之員工，應取得乙方及受聘
  員工之同意。但一年六個月內員工得選擇歸建，．．．。」，
  亮昇協議第4條第(五)項約定所稱之離職人員，係指台證公司之
  離職員工，不包括伊公司之離職員工，上訴人為伊公司之離職
  員工，無由依亮昇協議約定，請求伊公司給付離職金。
四亮昇協議第4條第(五)項並未約定給付離職員工依勞基法退休金
  基準計算之離職金。且該約定縱如上訴人所稱係為保障員工之
  年資，則上訴人於追隨吳東昇轉任至台新投信公司後，吳東昇
  於其擔任董事長之台新投信公司承認其等先前在伊等公司任職
  之年資即可，何須由伊公司給付離職員工依勞基法退休金基準
  計算之離職金。再者，乙○○離開新纖公司時，並未向新纖公
  司領取按1年2個月平均工資計算之離職金，況且縱使新纖公司
  已對自請離職之員工包括訴外人高桂美、林佳樺及胡哲明等人
  ，給付其等按1年2個月平均工資計算之離職金，新纖公司退休
  金申請書並未記載新纖公司係依據亮昇協議給付退休金，且新
  纖公司與伊係二個獨立之法人，新纖公司之行為並不能拘束伊
  公司，自不得以新纖公司給付離職員工按1年2個月平均工資計
  算之離職金，認定亮昇協議第4條第(五)項所稱資遣費（即離職
  金）之給付，即係依勞基法第55條第1項所定退休金計算方式
  ，給付離職員工按1年2個月平均工資計算之離職金，上訴人無
  由依上開亮昇協議請求給付附表一所示之離職金。
五伊公司接獲吳東昇委請蔡欽源律師於93年12月19日寄送之異動
  員工之名單後，即委任馬靜如律師於94年1月14日寄送存證信
  函予上訴人，請上訴人回覆是否欲轉至台投信公司任職，並表
  示如逾期未回覆，即視同無意離職等語，可知伊公司仍希望上
  訴人繼續留在伊公司任職，對上訴人並無有任何不利之表示。
  上訴人因吳東昇表示希望其等能至台新投授信公司任職，於94
  年1月19日自請離職，依伊公司工作規則，伊公司無須給付資
  遣費或退職金。
六伊委請律師發出之94 年1月28日函，其目的係在於拒絕上訴人
  以94年1月25日函所請求之「亮昇協議」退休金（亦即按每一
  年資給付二個月之薪資），且伊於上開律師函要求上訴人如果
  同意伊以資遣費計算之離職金（亦即按每一年資給付一個月之
  薪資），應於94年1月31日前辦妥離職手續，並憑以向馬靜如
  律師請領離職金，惟上訴人並未於94年1月31日辦妥離職手續
  ，且於94年3月18日向台北市政府勞工局申請調解時明確表示
  ：「要求資方‥‥對於終止契約採計退休金計算基準之給付（
  亦即按每一年資給付二個月之薪資）‥」，足證上訴人自始至
  終均是拒絕伊之要約（即按每一年資給付一個月工資），而另
  提出新要約（即按每一年資給付二個月工資），伊自不再受該
  等要約拘束。
七又上訴人自原審起訴時，迄至本院96年6月12日言詞辯論期日
  止，始終主張伊應以「亮昇協議所約定之勞基法退休金給付標
  準給付離職金」（即按每一年資給付二個月工資）。因此，伊
  律師於94年1月28日之函文縱使曾為要約，亦早已失其拘束力
  。上訴人於96年6月12日突然主張：伊應依94年1月28日律師函
  所述之標準給付離職金云云，不但與民法所規定之「要約及承
  諾」要件不符，更違反「禁反言原則」及民法第148條之「誠
  信原則」。
、證據：除援用原審提出者外，補提臺灣高等法院95年度重勞
　　上字第30號民事判決為證。
    理      由
壹、程序方面
    按在第二審上訴程序為訴之追加，非經他造同意，不得為之
    ，但請求之基礎事實同一者，不在此限，民事訴訟法第466
    條第1項但書、第255條第1項第2款定有明文。查，上訴人於
    原審主張伊等終止與被上訴人公司僱傭契約後，被上訴人公
    司應依亮昇協議按勞基法退休金之規定以一年二個基數給付
    伊等離職金，復於本院追加備位主張被上訴人於接獲伊等之
    僱傭契約終止函後，業已明確表示願意給付伊等相當於勞基
    法資遣費規定以一年一個基數計算之離職金並加計春節獎金
    （按一個月薪資計算），均係本於兩造終止僱傭契約後被上
    訴人有離職金之義務而為請求，核屬請求之基礎事實同一，
    依上開說明，其追加之備位請求，應予准許，合先敘明。
貳、實體方面
一上訴人主張：被上訴人公司為台新金控公司所屬子公司，伊等
  前為被上訴人公司員工，到職日分別如附表一所載。前開家族
  公司嗣因經營權之歸屬問題發生爭執，經家族居中協調，訴外
  人乙○○及吳東昇遂於93年11月19日簽署亮昇協議，該協議雖
  由渠等簽立，惟斯時乙○○擔任台新金控公司及被上訴人公司
  董事長，吳東昇則擔任台新金控公司副董事長及訴外人台證公
  司總裁，故上開亮昇協議並非僅是渠等二人間之約定，應是渠
  等分別以上開公司代表人名義所簽訂，對上開公司之經營權有
  決定性影響。依上開亮昇協議第2條第(二)項及第4條第(五)項約定
  ，如員工有異動必要時，原有公司應與該員工終止僱傭關係，
  但該離職公司同意按勞基法退休金方法給付離職金，即每滿1
  年發給相當於2個月平均工資，超過15年之工作年資，每滿1年
  給予相當於1個月平均工資。而伊等已於94年1月24日向被上訴
  人公司終止僱傭契約，被上訴人公司自應依上開亮昇協議按伊
  等任職被上訴人公司之工作年資依勞基法第55條第1項第1款規
  定之計算標準，給付伊等如附表一所載之離職金，又被上訴人
  於接獲伊等94年1月24日所發之終止僱傭契約信函後，旋於94
  年1 月28日以律師函覆表示願意給付伊等相當於資遣費之離職
  金並加計春節獎金（按一個月薪資計算）等情，爰先位依亮昇
  協議第4條第(五)項約定，備位依兩造上開終止僱傭契約後有關
  離職金之合意，求為命被上訴人給付伊等如附表一所載之離職
  金及自起訴狀繕本送達翌日起至清償日止，按週年利率5%計算
  之利息之判決（上訴人於原審係依亮昇協議為上述請求，經原
  審判決駁回，不服提起上訴，於本院追加備位主張如上述。）
二被上訴人則以：訴外人乙○○與吳東昇以個人身分，非以公司
  代表人之身分簽立亮昇協議，伊公司自毋庸受該協議所拘束；
  再伊公司所屬台新金控公司之集團公司，對於員工調職及回任
  條件、年資計算等事項均定有詳細之工作規則予以規範，其等
  工作規則均經董事會討論通過，並送請主管機關核備後公布，
  並非任何人能片面決定，自無以乙○○及吳東昇訂定上開協議
  ，即認定伊公司應受拘束。依亮昇協議之記載，該亮昇協議應
  經乙○○於93年11月17日家族協議書上簽名始生效力，並需經
  乙○○及吳東昇之母親吳桂蘭簽署後始能履行，然乙○○及吳
  桂蘭均未為上開簽名，可見上開亮昇協議尚未達到生效及可為
  履行之程度。又亮昇協議第4條第(五)項僅籠統約定乙○○及吳
　東昇應盡最大善意對離職人員之資遣費給付、薪資及獎金損失
  等為合理安排，並無依勞基法退休金標準給付離職員工離職金
  之記載，亦未具體約定各該離職人員得逕向離職公司為請求，
  亮昇協議自非第三人利益契約；縱認離職員工依亮昇協議第4
  條第(五)項約定得逕向離職公司請求給付離職金，依亮昇協議第
  2條第(二)項約定，該條所稱之離職人員，亦係指台證公司之離
  職員工，不包括伊公司之離職員工，上訴人為伊公司之離職員
  工，無由依亮昇協議約定，請求伊公司給付離職金。上訴人因
  吳東昇表示希望其等能至台新投授信公司任職，於94年1月19
  日自請離職，依伊公司工作規則，伊公司無須給付資遣費或退
  職金。又伊委請律師發出之94年1月28日函，乃係拒絕上訴人
  以94年1月25日函依亮昇協議按退休金規定（即按每一年資給
  付二個月之薪資）請求之離職金，且上訴人並未依伊律師函於
  94 年1月31日前辦妥離職手續，並於94年3月18日向台北市政
  府勞工局申請調解時仍要求伊採計退休金計算基準之給付，足
  證上訴人自始至終均是拒絕伊之要約（即按每一年資給付一個
  月工資），而另提出新要約（即按每一年資給付二個月工資）
  ，伊自不再受該等要約拘束。況上訴人自原審起訴時，迄至本
  院96年6月12日言詞辯論期日前，始終主張伊應以亮昇協議所
  約定之勞基法退休金給付標準給付離職金，至本院96年6月12
  日突然主張伊應依94年1月28日律師函所述之標準給付離職金
  ，不但與民法所規定之「要約及承諾」要件不符，更違反「禁
  反言原則」及民法第148條之「誠信原則」等語，資為抗辯。
三兩造不爭執事實
(一)被上訴人公司為台新金控公司所屬之子公司，上訴人原均為被
  上訴人公司之員工，到職日分別如附表一所載。
(二)訴外人乙○○與吳東昇於93年11月19日簽署亮昇協議，簽署當
  時，乙○○擔任台新金控公司、被上訴人公司、新纖公司董事
  長，吳東昇則擔任台新金控公司副董事長，及訴外人台證公司
  總裁、台新投信公司董事長，惟其等於協議書上均僅簽署其個
  人姓名，並未表明其等係以台新金控公司董事長、副董事長或
  被上訴人公司董事長之名義為之。
(三)亮昇協議重要約定如下：
1.第1條新纖公司有關事項：
　第(一)項約定：雙方同意新纖公司由甲方（即吳東昇）經營，乙
  方（即乙○○）應辭去董事之職，．．．。任何一方均不得以
  改派法人代表其他方式影響甲方之經營及主導權。
2.第2條台新金控公司有關事項：
　第(一)項約定：雙方同意台新金控公司由乙方經營，甲方應辭去
  董事之職，．．．。任何一方均不得以改派法人代表其他方式
  影響乙方之經營及主導權。
　第(二)項約定：甲方同意立即出具相關文件以協助乙方向行政院
  金融監督管理委員會（以下稱「金管會」）取得核准台新金控
  公司併購富鼎投資信託公司之同意函。但乙方同意在維持台新
  投信公司現有業務正常運作之需求下，台證公司及台新投信公
  司在本協議書簽訂後二年內應就業務及銷售通路互相配合，乙
  方並同意甲方得在本協議書簽訂後一個月內就台證公司挑選員
  工以任職於台新投信公司。於上述一個月期間滿後，甲方如須
  聘任台證公司之員工，應取得乙方及受聘員工之同意。但一年
  六個月內員工得選擇歸建，除上述規定外，雙方同意台證公司
  及台新投信公司應各自獨立經營。
3.第4條有關爭議之解決：
　第(五)項約定：甲乙雙方同意盡最大善意，對彼此之秘書、離職
  人員作合理之按排（包括資遣費之給付、薪資及獎金損失之合
  理補償等）。
4.第5條約定：本協議書經甲乙簽署即生效力，並由母親於本協
  議書簽名同意，以履行相關事項。
6.第6條約定：雙方及同意人應對本協議書之內容保守秘密。
　（亮昇協議，原法院重勞訴字卷48-52頁）。
(五)上訴人委託蔡欽源律師於94年1月24日發函（律師函所載日期
  為94年1月25日）通知被上訴人公司終止兩造僱傭契約，被上
  訴人旋於94年1月28日委請國際通商法律事務所馬靜如律師函
  覆略謂「‥台端之終止通知於94年1月25日送達台新銀行時發
  生效力。故如  台端欲終止僱佣契約者，則 台端與台新銀行
  之僱傭契約業於94年1月25日終止。為表示誠意，台新銀行已
  依資遣條件（每滿1年年資發給1個月平均薪資；工作年資之剩
  餘月數，以比例計給之，未滿1個月者以1個月計）計算  台端
  之離職金並加計春節獎金（按一個月薪資計算），且已將該等
  款項交付本律師保管。故請  台端於與台新銀行辦妥離職手續
  時，逕向本律師領取上開款項。三惟如  台端並無意終止僱傭
  契約者，則請  台端於94年1月31日向主管‥‥報到，並請至‥
  上班，及按主管所指定之職務內容履行工作。」（上訴人94年
  1月25日律師函、被上訴人94年1月28日律師函，原法院調解卷
  18-19頁、本院卷185-194頁）。
(六)依被上訴人公司工作規則，員工如係自動離職，並不能請求資
  遣費或退職金（兩造不爭，本院卷60頁背面）。
(七)對原判決附表（即本判決附表一、二）所示之任職日、離職日
  及任職期間之月平均工資不爭執（兩造不爭，本院卷61頁）。
四本件爭點及本院判斷
(一)上訴人得否依亮昇協議請求離職金？
1.查，訴外人乙○○與吳東昇於93年11月19日簽署亮昇協議，簽
  署當時，乙○○擔任台新金控公司、被上訴人公司、新纖公司
  董事長，吳東昇則擔任台新金控公司副董事長，及訴外人台證
  公司總裁、台新投信公司董事長，惟其等於協議書上均僅簽署
  其個人姓名，並未表明其等係以台新金控公司董事長、副董事
  長或被上訴人公司董事長之名義為之，為兩造所不爭（如上述
  不爭事實(二)），並有亮昇協議乙份附卷可參（見原法院重勞訴
  字卷48-54頁），故依亮昇協議之形式觀之，該協議之當事人
  即難遽認包括乙○○與吳東昇擔任代表人之台新金控公司、被
  上訴人公司、新纖公司、台證公司及台新投信公司等在內。雖
  證人吳東昇於另案證稱：伊是以董事長、總裁身分簽署上開亮
  昇協議，是代表其主導之公司來簽這個協議等語（筆錄影本，
  見原法院重勞訴字卷65頁背面、67頁），然吳東昇簽立上開亮
  昇協議時，並未將其職銜記載在上開亮昇協議上，如上述，且
  證人吳東昇亦證稱；「（被上訴人訴訟代理人：有無得到公司
  授權或董事會決議）我是以董事長、總裁身分簽署亮昇協議，
  其他我不知道」、「（被上訴人訴訟代理人：證人的說法是代
  表公司簽立協議，但立協議書人是吳東昇、乙○○，為何沒有
  寫出公司的名稱，而簽名也是個人簽名？）因為當時代表權還
  有爭議，還牽涉其他未列名的公司，這些公司的董事長也不見
  得是我或乙○○，由誰代表就會發生爭執，…」、「（被上訴
  人訴訟代理人：請證人確認提到上面列名的公司有無出具授權
  書及證人有無代表權限？）我認為我有權代表公司，其餘的情
  形我不清楚」等語（見原法院重勞訴字卷67頁背面、69頁），
  故證人吳東昇並不知悉乙○○是否係以公司代表人之身分簽立
  ，則縱認吳東昇是以董事長或總裁身分簽立上開亮昇協議，然
  此充其量僅為吳東昇簽署上開亮昇協議時之內在動機，惟其並
  未將該動機表達於外部並與契約相對人即乙○○達成合意，而
  使渠等擔任代表人之台新金控公司、被上訴人公司、新纖公司
  、台證公司及台新投信公司等成為協議之當事人。是被上訴人
  抗辯亮昇協議不能對其公司發生拘束力等語，尚非全然無據。
2.又遍觀亮昇協議內之重要約定事項（如上述不爭事實(三)），均
  是關於新纖公司、台新金控公司、台證公司、台新投信公司等
  之經營權及辦理交接事宜安排之約定，並無關於被上訴人公司
  或其所屬員工將來離職時相關權益包括工作年資、離職金計付
  等事項之約定，是被上訴人既非亮昇協議之當事人，上訴人即
  無從依亮昇協議取得請求被上訴人公司給付之債權。亮昇協議
  第4條第(五)項雖約定：「甲（吳東昇）乙（乙○○）雙方同意
  盡最大善意，對彼此之秘書、離職人員作合理之安排（包括資
  遣費之給付、薪資及獎金損失之合理補償等）。」，惟此條款
  僅籠統約定乙○○及吳東昇應盡最大善意對離職人員之資遣費
  給付、薪資及獎金損失等為合理安排，但仍未具體約定各該離
  職人員請求上開給付之要件及給付金額之計算方式，更未約定
  各該離職人員可逕依上開亮昇協議請求按勞基法第55 條第1項
  第1款勞工退休金之給付規定，即按一年二個月平均工資給付
  離職員工離職金。又證人吳東昇證稱：「（上訴人訴訟代理人
  ：亮昇協議是證人與吳東昇所簽，有無拘束被上訴人公司及台
  新金控？）可以影響我們主導的公司，…」（見原法院重勞訴
  字卷67頁背面），可見乙○○與吳東昇簽立上開亮昇協議，充
  其量僅具有影響乙○○或吳東昇擔任董事長、總裁等公司，訂
  定因上開亮昇協議而離職員工其相關權益保障之工作規則，但
  非上開亮昇協議可直接對各該公司發生效力，尚難以乙○○於
  93年11月19日簽署上開亮昇協議時為被上訴人公司董事長，即
  認被上訴人公司應受亮昇協議所拘束。因此，上訴人主張：亮
  昇協議為第三人利益契約，其等可依上開亮昇協議約定請求被
  上訴人按勞基法第55條第1項第1款以一年二個月平均工資之計
  算方式給付如附表一所示之離職金云云，尚非足取。
3.另新纖公司雖對自請離職之員工包括乙○○及訴外人高桂美、
  林佳樺、胡哲明等人，給付其等按一年二個月平均工資計算之
  離職金，有新纖公司96年1月10日覆函在卷可憑（見本院卷139
  頁）。惟亮昇協議並未具體約定離職員工，依任職年資，以一
  年二個月平均薪資計算離職金，為兩造所不爭。且依證人吳東
  昇於另案證稱：新纖公司方面已經以二個月給付，伊要求乙○
  ○依此標準給付，但未獲回應等語（見原法院重勞訴字卷68頁
  背面），可知依勞基法退休金標準以任職期間每年給付二個月
  之離職金，並未成為亮昇協議之內容。反而依亮昇協議所載文
  字為「資遣費之給付」，而非「退休金之給付」，益證亮昇協
  議所約定雙方應給付離職員工之離職金為依資遣費非退休金之
  標準。又被上訴人公司具有獨立法人格，其給付離職員工離職
  金標準如何，並不受其他公司之影響或拘束。因此，上訴人主
  張新纖公司員工離職時如何給付，即令為真，不得據以認定被
  上訴人公司亦同意以此標準給付。是上訴人主張依亮昇協議請
  求被上訴人按勞基法退休金標準，以任職年資每滿一年給付二
  個月薪資計算，應非可採。
(二)兩造於終止僱傭契約後有無成立由被上訴人給付上訴人相當於
  資遣費並加計春節獎金之離職金之合意？
1.被上訴人公司雖不因吳東昇、乙○○簽署亮昇協議而當然受拘
  束，如上述。惟被上訴人公司依亮昇協議之精神，作為所屬員
  工離職時，發給離職金之標準，仍無不可。查依被上訴人公司
  之工作規則及相關規定，並無員工自動離職時，得請求給付離
  職金之規定，為兩造所不爭（如上述不爭事實(六)），而亮昇協
  議第4條第(五)項則約定：「甲（吳東昇）乙（乙○○）雙方同
  意盡最大善意，對彼此之秘書、離職人員作合理之安排（包括
  資遣費之給付、薪資及獎金損失之合理補償等）。」，如上述
  。被上訴人公司於亮昇協議簽訂後，即於93年12月19日接獲吳
  東昇委請蔡欽源律師所發之包含被上訴人在內之可能離職轉任
  之員工名單，而被上訴人公司亦於94年1月14日委請馬靜如律
  師函詢被上訴人，要求於94年1月20日前表明是否離職，逾期
  未回覆，即視同無意離職，並附上意願書，供被上訴人勾選，
  若表示終止，請同意比照資遣條件（每滿一年資發給相當於一
  個月平均薪資，未滿一年資以一個月計）辦理離職，有蔡欽源
  律師函文及馬靜如律師存證信函在卷足憑（見原法院調解卷11
  -17頁）。嗣上訴人再委託蔡欽源律師於94年1月24日發函（律
  師函所載日期為94年1月25日）通知被上訴人公司終止兩造僱
  傭契約，被上訴人旋於94年1月28日委請馬靜如律師函覆略謂
  「‥台端之終止通知於94年1月25日送達台新銀行（即被上訴
  人）時發生效力。故如  台端欲終止僱佣契約者，則  台端
  與台新銀行之僱傭契約業於94年1月25日終止。為表示誠意，
  台新銀行已依資遣條件（每滿1年年資發給1個月平均薪資；工
  作年資之剩餘月數，以比例計給之，未滿1個月者以1個月計）
  計算台端之離職金並加計春節獎金（按一個月薪資計算），且
  已將該等款項交付本律師保管。」，為兩造所不爭（如上述不
  爭事實(五)），可知被上訴人公司不僅同意終止兩造僱傭契約，
  並有依亮昇協議有關保障離職員工權益之精神，給付依亮昇協
  議離職員工離職金之意思表示，而上訴人亦未於94年1月31日
  向被上訴人指定之主管及處所報到、上班，為被上訴人所不爭
  ，是上訴人自被上訴人公司離職轉任台新投信公司之意，至為
  明確。縱上訴人未於94年1月31日前向被上訴人公司辦理離職
  手續，惟依上開律師函所示，被上訴人係就上訴人94年1月25日
  終止僱傭契約函，提出終止後給付離職金（資遣條件）之意思
  表示，尚難係附有以上訴人須於94年1月31日前承諾離職或辦
  妥離職手續為期限或條件之意思表示，而被上訴人並未證明其
  已將被上訴人離職轉任台新投信公司時，同意給付離職金之意
  思表示撤回，其意思表示仍繼續有效。被上訴人抗辯：其願給
  付相當於資遣費之離職金之意思表示已因逾94年1月31日及上
  訴人未辦妥離職手續而失效云云，尚無可採。又儘量爭取優渥
  離職金，乃離職員工通常期待，若其知悉所期待之金額與僱主
  所同意給付之金額，有所差異，仍為離職之表示，並請求給付
  離職金者，即表示其無放棄請求僱主給付離職金之意思，應認
  為至少於僱主所同意給付之範圍內，員工與僱主已達成同意離
  職及給付該離職金之合意，始為合理（如依契約或法律規定超
  過僱主同意給付之金額者，更得請求超過僱主同意給付之金額
  ）。被上訴人於亮昇協議簽立後，即向被上訴人公司表示，其
  為可能依亮昇協議離職之員工，並於知悉被上訴人公司僅同意
  按勞基法資遣費之標準給付離職金，仍再委請蔡欽源律師，向
  被上訴人公司表示其決定離職被上訴人公司轉任台新投信，並
  請求被上訴人公司給付按勞基法退休金標準計算之離職金之事
  實，亦為兩造所不爭，而兩造就被上訴人由被上訴人公司離職
  轉任台新投信時，被上訴人公司願依亮昇協議有關保障離職員
  工權益之精神給付離職金一事，已達成協議，如上述。因此，
  上訴人主張被上訴人公司應依上開合意給付離職金，洵屬有據
  。至兩造就有關離職金計算標準如何，雖有不同主張，但不影
  響兩造合意給付離職金之事實，更難認被上訴人前後不同之主
  張即有違禁反言原則或誠信原則。況縱令上訴人於94年3月18
  日向台北市政府勞工局申請調解時，仍要求被上訴人採計退休
  金計算基準（即按每一年資給付二個月之薪資）給付離職金，
  為新要約之提出，然此要約亦為被上訴人所拒絕，是兩造就有
  關給付離職金部分並未另成立新的協議。被上訴人徒以上訴人
  就有關離職金之計算標準較伊為高，否認兩造有上開給付離職
  金之合意，要非足取。
2.就被上訴人得請求被上訴人公司給付之離職金金額言。查，被
  上訴人公司於亮昇協議後，徵詢員工是否離職時，即表明比照
  勞基法有關資遣費之規定，以任職年滿1年者，給付1個月薪資
  ，未滿1年者，以1年計之資遣費，此一內容於上訴人向被上訴
  人公司表示同意離職並請求給付離職金時，即成為兩造合意之
  內容，如上述，故上訴人依兩造所不爭之工作年資及月平均工
  資，並按勞基法有關資遣費之規定，及被上訴人同意加計一個
  月薪資之春節獎金，請求被上訴人公司給付如附表二所示之離
  職金，自屬有據。
五綜上，上訴人先位依亮昇協議，請求被上訴人給付如附表一所
  示之離職金，及均自起訴狀繕本送達翌日起至清償日止，按週
  年利率5%計算之利息，為無理由。原審所為上訴人敗訴判決及
  駁回假執行聲請，並無不合。上訴指摘原判決不當，求予廢棄
  改判，為無理由，應駁回其上訴。至上訴人於本院追加備位依
  兩造有關終止僱傭契約後之合意，於請求被上訴人公司分別給
  付如附表二所示之離職金，及自起訴狀繕本送達翌日即96年6
  月22日起至清償日止，按週年利率5%計算之利息範圍內，為有
  理由，應予准許，並依聲請為附條件之准、免假執行之宣告。
  逾此部分之請求則無理由，不應准許，其假執行之聲請亦失所
  附麗，應併予駁回。
六兩造其餘主張陳述及所提之證據，經本院審酌後，認均不足以
  影響本判決之結果，均毋庸再予論述，附此敘明。
七據上論結，本件上訴為無理由；追加之訴為一部有理由，一部
  無理由。依民事訴訟法第450條、第449條第1項、第79條但書
  、第463條、第390條第2項、第392條，判決如主文。
中　　華　　民　　國　　96　　年　　7 　　月　　31　　日
                    民事第九庭
                        審判長法　官  黃熙嫣
　　　　　　　　　　  　　　　法　官  呂太郎
　　　　　　　　　　　  　　　法　官  楊力進
正本係照原本作成。
如不服本判決，應於收受送達後20日內向本院提出上訴書狀，其
未表明上訴理由者，應於提出上訴後20日內向本院補提理由書狀
（均須按他造當事人之人數附繕本）上訴時應提出委任律師或具
有律師資格之人之委任狀；委任有律師資格者，另應附具律師資
格證書及釋明委任人與受任人有民事訴訟法第466條之1第1項但
書或第2項（詳附註）所定關係之釋明文書影本。
中　　華　　民　　國　　96　　年　　8 　　月　　2 　　日
　　　　　　　　　　　　　　　書記官  蕭進忠
附註：
民事訴訟法第466條之1（第1項、第2項）：
對於第二審判決上訴，上訴人應委任律師為訴訟代理人。但上訴
人或其他法定代理人具有律師資格者，不在此限。
上訴人之配偶、三親等內之血親、二親等內之姻親，或上訴人為
法人、中央或地方機關時，其所屬專任人員具有律師資格並經法
院認為適當者，亦得為第三審訴訟代理人。
附表一
┌──┬───┬──────┬──────┬────┬─────┬──────────┐
│編號│上訴人│上訴人至被上│任職被上訴人│可得請求│上訴人離職│被上訴人應給付上訴人│
│    │姓  名│訴人公司任職│公司之年資（│之基數（│前之月平均│之離職金金額        │
│    │      │之日期      │離職日均為94│依勞基法│工資（單位│（計算式：月平均工資│
│    │      │            │年1月24日)  │第55條退│：新臺幣）│×可得請求之基數）  │
│    │      │            │            │休金規定│          │                    │
│    │      │            │            │計算）  │          │                    │
├──┼───┼──────┼──────┼────┼─────┼──────────┤
│ 1  │己○○│84年4月1日  │9年9個月餘  │20個    │102,470元 │2,049,400元         │
├──┼───┼──────┼──────┼────┼─────┼──────────┤
│ 2  │甲○○│85年4月1日  │8年9個月餘  │18個    │91,620元  │1,649,160元         │
├──┼───┼──────┼──────┼────┼─────┼──────────┤
│ 3  │戊○○│81年7月1日  │12年6個月餘 │26個    │98,730元  │2,566,980元         │
├──┼───┼──────┼──────┼────┼─────┼──────────┤
│ 4  │丁○○│81年5月12日 │12年8個月餘 │26個    │94,790元  │2,464,540元         │
├──┼───┼──────┼──────┼────┼─────┼──────────┤
│ 5  │丙○○│82年7月16日 │11年6個月餘 │24個    │73,800元  │1,771,200元         │
└──┴───┴──────┴──────┴────┴─────┴──────────┘
附表二
┌──┬───┬──────┬────┬─────┬──────────┬─────┬──────┐
│編號│上訴人│任職被上訴人│可得請求│上訴人離職│被上訴人應給付上訴人│上訴人得假│被上訴人得免│
│    │姓  名│公司之年資  │之基數（│前之月平均│之離職金金額        │執行之供擔│為假執行之供│
│    │      │(離職日均為 │依勞基法│工資（單位│（計算式：月平均工資│保金額    │擔保金額    │
│    │      │94年1月24日)│第17條資│：新臺幣）│×基數＋春節獎金〈即│          │            │
│    │      │            │遣費規定│          │1個月平均工資〉，元 │          │            │
│    │      │            │計算）  │          │以下四捨五入）      │          │            │
├──┼───┼──────┼────┼─────┼──────────┼─────┼──────┤
│ 1  │己○○│9年9個月餘  │9又10/12│102,470元 │1,110,092元         │371,000元 │1,110,092元 │
├──┼───┼──────┼────┼─────┼──────────┼─────┼──────┤
│ 2  │甲○○│8年9個月餘  │8又10/12│91,620元  │900,930元           │301,000元 │900,930元   │
├──┼───┼──────┼────┼─────┼──────────┼─────┼──────┤
│ 3  │戊○○│12年6個月餘 │12又7/12│98,730元  │1,341,083元         │448,000元 │1,341,083元 │
├──┼───┼──────┼────┼─────┼──────────┼─────┼──────┤
│ 4  │丁○○│12年8個月餘 │12又9/12│94,790元  │1,303,363元         │435,000元 │1,303,363元 │
├──┼───┼──────┼────┼─────┼──────────┼─────┼──────┤
│ 5  │丙○○│11年6個月餘 │11又7/12│73,800元  │928,650元           │310,000元 │928,650元   │
└──┴───┴──────┴────┴─────┴──────────┴─────┴──────┘
